臺灣臺中地方法院民事判決　九十一年度訴字第六二四號
　　原　　　告　　陳蔡月里
　　兼訴訟代理人　丙○○
　　被　　　告　　臺中縣大雅鄉公所
　　法定代理人　　乙○○
　　被　　　告　　甲○○
右當事人間因原告提起刑事附帶民事訴訟請求損害賠償事件，經本院刑事庭移送前來
，本院判決如左：
    主      文
被告臺中縣大雅鄉公所應給付原告丙○○新臺幣壹佰貳拾捌萬零壹拾玖元，給付原告
陳蔡月里新臺幣壹佰壹拾伍萬零肆佰參拾柒元，及均自民國九十年一月六日起至清償
日止，按年息百分之五計算之利息。
原告其餘之訴駁回。
訴訟費用由被告負擔五分之二，餘由原告負擔。
本判決第一項及其訴訟費用部分於原告丙○○以新臺幣肆拾參萬元、原告陳蔡月里以
新臺幣參拾玖萬元為被告臺中縣大雅鄉公所供擔保後各得假執行。但被告臺中縣大雅
鄉公所如於假執行程序實施前，分別以新臺幣壹佰貳拾捌萬零壹拾玖元及新臺幣壹佰
壹拾伍萬零肆佰參拾柒元，為原告丙○○、陳蔡月里預供擔保，各得免為假執行。
原告其餘假執行之聲請駁回。
    事      實
甲、原告方面：
  一、聲明：
    (一)被告應連帶給付原告丙○○新臺幣（下同）二百七十萬八千九百八十七元；連
      帶給付原告陳蔡月里二百九十萬二千六百二十元，及均自刑事附帶民事起訴狀
      繕本送達翌日起至清償日止，按年息百分之五計算之利息。
    (二)願供擔保請准宣告假執行。
  二、陳述：
    (一)緣被告甲○○係被告臺中縣大雅鄉公所清潔隊隊員兼垃圾車司機，為從事駕駛
      業務之人員。被告甲○○於民國八十九年九月十九日上午九時三十分左右，駕
      駛被告臺中縣大雅鄉公所所有車牌號碼為三Ｇ─五九七號垃圾車，沿台中縣大
      雅鄉○○路，由沙鹿往大雅方向行駛，途經中清路四段空軍基地大門前，本應
      注意汽車行駛時，駕駛人應注意兩車併行之間隔，並隨時採取必要之安全措施
      ，以策安全，且依當時天氣晴，日間自然光，路面乾燥、無缺陷及無障礙物，
      視距應屬良好，又非不能注意，竟於遇紅燈暫停時未注意右側車輛動態，致起
      動後超越時未保持安全間隔，致垃圾車右側車身擦撞同向由被害人即原告二人
      之子陳耀煌所駕駛車牌號碼ＪＢＩ─五０七號重機車之左側後視鏡，使被害人
      陳耀煌人車倒地，因而受有頭部外傷、顱內出血之傷害，送醫後延至同年月二
      十三日下午五時三十分許，不治死亡。被告甲○○前揭肇事行為違反道路交通
      安全規則第九十四條第三項之規定，業據臺灣臺中地方法院檢察署檢察官督同
      檢驗員相驗明確，製有相驗屍體證明書、驗斷書及勘驗筆錄，並經鈞院刑事庭
      以八十九年度交訴字第一八０號刑事判決確定在案，被害人陳耀煌之死亡與本
      件車禍間有相當因果關係，應可認定。
    (二)按因故意或過失，不法侵害他人之權利者，負損害賠償責任；不法侵害他人致
      死者，對於支出殯葬費之人，亦應負損害賠償責任；被害人對於第三人負有法
      定扶養義務者，加害人對於該第三人亦應負損害償責任；不法侵害他人致死者
      ，被害人之父、母，雖非財產上之損害，亦得請求賠償相當之金額，民法第一
      百八十四條第一項前段、第一百九十二條第一項、第二項及第一百九十四條分
      別定有明文。又按受僱人因執行職務，不法侵害他人之權利者，由僱用人與行
      為人連帶負損害賠償責任，民法第一百八十八條第一項前段定有明文。復按公
      務員於執行職務行使公權力時，因故意或過失不法侵害人民自由或權利者，國
      家應負損害賠償責任，國家賠償法第二條第二項亦定有明文。被告甲○○因過
      失不法侵害原告之子陳耀煌致死，就原告所受之損害即應負損害賠償責任。又
      被告甲○○係被告臺中縣大雅鄉公所之清潔隊員兼司機，其肇事時係為執行收
      取垃圾之職務，被告臺中縣大雅鄉公所亦應依法負連帶損害賠償責任及國家賠
      償責任。
    (三)原告所受損害臚列如下：
      1.原告丙○○部分：
        殯葬費部分：原告丙○○為被害人陳耀煌支出之殯葬費共計為三十萬一千
          五百六十六元，並未逾遺產及贈與稅法第十七條第一項第十款被繼承人之
          喪葬費用，以一百萬元計算之規定。
        醫療費用之部分：原告丙○○為被害人陳耀煌支出之醫療費用共計為一萬
          六千零一十九元。
        法定扶養義務之損害部分：原告丙○○出生於○○年○○月○○日，於本
          件事故發生時為滿六十八歲，依八十二年度臺灣地區男性簡易生命表所示
          ，平均年齡為七十六點六七歲。換言之，原告丙○○預計可存活至七十六
          點六七歲，則原告可受扶養之期間為八年。又以財政部所發布之八十八年
          度受扶養親屬年滿六十歲，每人免稅額七萬二千元作為每年扶養費之請求
          標準，則其扶養金額依霍夫曼計算法扣除中間利息後，其一次可請求之扶
          養費總計為三十九萬一千四百零二元（計算式為：72,000×6.0000000
          ＝494,953，惟原告丙○○誤算為391,402）。
        精神慰撫金部分：原告並不識字，現無工作，均由被害人陳耀煌照顧，其
          晚年喪子，白髮人送黑髮人，精神上所受之痛苦，至深且鉅，其悲難言，
          其哀不盡，衡情請求賠償精神慰撫金二百萬元，以資慰藉。
        以上共計為二百七十萬八千九百八十七元。
      2.原告陳蔡月里部分：
        法定扶養義務之損害部分：原告陳蔡月里出生於○○○年○月○○○日，
          於本件事故發生時為滿六十三歲，依八十二年度臺灣地區女性簡易生命表
          所示，平均年齡為七十九點八八歲。換言之，原告丙○○預計可存活至七
          十九點八八歲，則原告可受扶養之期間為十七年。又以財政部所發布之八
          十八年度受扶養親屬年滿六十歲，每人免稅額七萬二千元作為每年扶養費
          之請求標準，則其扶養金額依霍夫曼計算法扣除中間利息後，一次可請求
          之扶養費總計為九十萬二千六百二十元（計算式為：72,000×12.53639
          ＝902,620）。
        精神慰撫金部分：原告並不識字，現無工作，均由被害人陳耀煌照顧，其
          晚年喪子，白髮人送黑髮人，精神上所受之痛苦，至深且鉅，其悲難言，
          其哀不盡，衡情請求賠償精神慰撫金二百萬元，以資慰藉。
        以上共計為二百九十萬二千六百二十元。
  三、證據：提出殯葬費支出收據十紙、醫療費用收據六紙、身份證二件（以上均為
      影本）為證。
乙、被告臺中縣大雅鄉公所方面：
  一、聲明：
    (一)原告之訴及假執行之聲請均駁回。
    (二)如受不利判決，願供擔保，請准宣告免為假執行。
  二、陳述：
    (一)原告應依國家賠償法之規定請求國家賠償，其依民法第一百八十八條第一項請
      求被告臺中縣大雅鄉公所負連帶損害賠償責任並無理由：
      1.國家賠償法為民法之特別法，有關公權力之行使，不構成民法上之侵權行為
        ，殊無依民法之規定請求損害賠償之餘地，故公務員於執行職務行使公權力
        時，因故意或過失不法侵害人民自由或權利者，除其他法律有特別規定外，
        只能依據國家賠償法之規定向國家請求賠償，要不能依民法第一百八十四條
        侵權行為之規定向國家請求賠償。
      2.被告甲○○為被告臺中縣大雅鄉公所之清潔隊隊員兼垃圾車司機，為被告所
        不否認，被告甲○○應屬國家賠償法第二條所稱依法令從事公務之人員，即
        最廣義之公務員。
      3.又國家賠償法第二條第二項所謂行使公權力之行為，係指公務員居於國家機
        關之地位，行使統治權作用之行為而言，包括運用命令及強制等手段干預人
        民自由及權利之行為，及以提供給付、服務、救濟、照顧、教養、保護或輔
        助等方法增進公共利益及社會成員之利益等，以達成國家任務之行為。查被
        告臺中縣大雅鄉公所依其權責，負責鄉內垃圾清運之工作，乃國家應行完成
        之公共任務，故其行為係屬具有公法性質之給付行政行為，而非行政私法之
        行為，雖未帶有命令或強制之手段，亦應認係公權力之行使，原告依民法請
        求被告負連帶賠償責任，自無理由。
    (二)被告臺中縣大雅鄉公所不同意原告就國家賠償法部分為訴之追加，本件訴之追
      加不合法：
      1.按「因犯罪而受損害之人，於刑事訴訟程序得附帶提起民事訴訟，對於被告
        及依民法負賠償責任之人，請求回復其損害。」據此規定，附帶民事訴訟之
        對象，固不以刑事案件之被告為限，即依民法負賠償責任之人，亦包括在內
        。惟按本件原告提起附帶民事訴訟，其原本主張之請求權基礎為民法第一百
        八十八條，其聲明為「被告應連帶給付原告丙○○新台幣... ，連帶給付原
        告陳蔡月里新台幣... 。」惟被告臺中縣大雅鄉公所應依國家賠償法負賠償
        責任而非依民法負連帶賠償責任已詳如前述，被告既非依民法負賠償責任之
        人，更遑論國家賠償法並無國家與相關公務員負連帶賠償責任之規定。
      2.再按「得於刑事訴訟程序附帶提起民事訴訟者，以被告犯罪行為之被害人，
        且其所受損害，係因被告犯罪而直接發生者為限，其提起附帶民事訴訟之合
        法與否？則應依刑事訴訟予以判斷，不因其是否移送民事庭，而有所差異，
        亦不得於移送民事庭後，將關於獨立民事訴訟追加他訴之法規，溯及於附帶
        民事訴訟提起之時，而予適用。」最高法院七十一年度台抗字第四八二號裁
        定參照，承上所述，被告臺中縣大雅鄉公所自應依國家賠償法負損害賠償責
        任，倘原告以附帶民事訴訟之方式提起國家賠償訴訟即非合法，而國家賠償
        法第二條第二項與民法第一百八十八條為不同之訴訟標的，故縱然本件已移
        送民事庭，仍不得以追加他訴之方式追加國家賠償法第二條第二項之國家賠
        償訴訟。
      3.原告所為訴之追加，亦不符合民事訴訟法第二百五十五條第一項各款之情形
        ，被告亦不同意原告為訴之追加，故原告所為訴之追加不合法。另原告業於
        九十年五月十四日向被告臺中縣大雅鄉公所請求損害賠償，由於兩造對於賠
        償金額認知相差過大，故協議未能成立，併此敘明。
    (三)退步言之，倘鈞院認本件非屬國家賠償事件，被告仍應依民法第一百八十八條
      規定負連帶賠償責任，則原告請求之金額亦非合理，分述如下：
      1.殯葬費之損害：原告主張支出之喪葬費用合計共三十萬一千五百六十六元，
        其中毛巾、方巾、禮盒合計三萬元，長壽煙四千八百元、礦泉水七百二十元
        ，啤酒一千九百二十元，米酒一百二十六元，合計三萬七千五百六十六元，
        均非必要費用，應予扣除，故被上訴人此部分只能請求二十六萬四千元。
      2.醫療費之損害：此部分不爭執。
      3.法定扶養費之損害：原告主張以八十八年度受扶養親屬，每人免稅額七萬二
        千元作為扶養費之請求標準，並依霍夫曼計算法扣除中間利息後分別請求，
        其中原告丙○○部分為三十九萬一千四百零二元，原告陳蔡月里請求九十萬
        二千六百二十元；惟原告除被害人陳耀煌外，尚有其他四名兒女應負扶養義
        務，故陳耀煌應負之扶養比例為五分之一，原告丙○○部分只能請求九萬七
        千八百五十元，原告陳蔡月里部分只能請求二十二萬五千六百五十五元。
      4.精神慰撫金部分：原告分別請求二百萬元之慰撫金，惟慰撫金數額，究竟若
        干為適當，應斟酌兩造身分、地位及經濟狀況等關係定之，查被告甲○○八
        十九年度年所得僅五十三萬二千八百五十元，反觀原告夫妻，名下尚有多筆
        土地，價值不菲，其分別請求二百萬元慰撫金，實屬過高。
    (四)本件被害人陳耀煌與有過失，被告應依過失相抵減輕賠償責任：
      本件刑事卷內台灣台中地方法院檢察署相驗屍體證明書之記載，被害人陳耀煌
      係因為頭部外傷，顱內出血而造成死亡之結果，又據道路交通事故調查報告表
      之記載，現場並未發現遺留安全帽，被告甲○○稱未看見被害人陳耀煌有戴安
      全帽，故顯然事故發生當時，被害人陳耀煌騎乘機車並未依法配戴安全帽，其
      就死亡之結果亦屬與有過失，雖本件台灣省台中縣車輛行車事故鑑定委員會鑑
      定意見書認被害人陳耀煌無肇事因素，惟遍覽該鑑定意見書，其中並無支字片
      語提及「陳耀煌騎乘機車未依法配戴安全帽」，故該鑑定意見書不可採。故倘
      鈞院認被告甲○○仍應負過失侵權行為責任，亦應按比例減輕被告甲○○之責
      任。
  三、證據：提出國家賠償事件協議不成立證明書為證。
丙、被告甲○○方面：
  一、聲明：
    (一)原告之訴及假執行之聲請均駁回。
    (二)如受不利判決，願供擔保，請准宣告免為假執行。
  二、陳述：
      不爭執刑事判決中認定被告甲○○業務過失致被害人陳耀煌致死之事實，被告
      甲○○為任職於被告台中縣大雅鄉公所之公務員，希望原告能依國家賠償法為
      本件之請求。
丁、本院依職權調取本院八十九年度交訴字第一八０號案卷、函請財政部臺灣省中區
    國稅局台中縣分局及沙鹿稽徵所分別檢送被告甲○○、原告丙○○及陳蔡月里之
    財產查詢清單及所得資料。
    理      由
甲、程序方面：
  一、按因犯罪而受損害之人，於刑事訴訟程序得附帶提起民事訴訟，對於被告及依
      民法負賠償責任之人，請求回復其損害；前項請求之範圍，依民法之規定，刑
      事訴訟法第四百八十七條定有明文。查原告係於九十年一月二日，亦即本院刑
      事庭八十九年度交訴字第一八０號被告甲○○業務過失致死一案於九十年十月
      十一日第一審言詞辯論終結前，依民法第一百八十四條第一項前段及第一百八
      十八條第一項前段提起本件附帶民事訴訟，而經本院刑事庭移送前來，至其是
      否得依民法第一百八十四條第一項前段暨第一百八十八條第一項前段為本件請
      求，要屬訴有無理由之實體判斷，無涉於提起本件附帶民事訴訟程式是否合法
      ，本件既已於形式上符合附帶民事訴訟關於期間、程式及管轄法院之要件規定
      ，自屬合法，應無疑義。
  二、次按刑事庭移送民事庭之附帶民事訴訟，如其提起附帶民事訴訟為合法者，則
      移送後之訴訟程序，即應適用民事訴訟法之規定。故移送後之訴，有無變更、
      追加，以及其變更、追加，應否准許，均不得溯及移送前適用刑事訴訟法之規
      定為判斷，最高法院著有五十五年度台抗字第四五一號裁判要旨可供參酌。原
      告於本件審理中經本院闡明訴訟標的法律關係後，對被告臺中縣大雅鄉公所追
      加國家賠償法第二條第二項前段為請求權基礎，其追加應否准許，依前揭裁判
      要旨揭示，即應適用民事訴訟法之規定，要屬無疑。
  三、復按訴狀送達後，原告不得將原訴變更或追加他訴；但請求之基礎事實同一者
      ，不在此限，民事訴訟法第二百五十五條第一項第二款定有明文。且按所謂請
      求之基礎事實同一，係指變更或追加之訴與原訴之主要爭點有其共同性，各請
      求利益之主張在社會生活上可認為同一或關連，而就原請求之訴訟及證據資料
      ，於審理繼續進行在相當程度範圍內具有同一性或一體性，得期待於後請求之
      審理予以利用，俾先後兩請求在同一程序得加以解決，避免重複審理，進而為
      統一解決紛爭者，即屬之，最高法院著有九十年度台抗字第二號裁判要旨足供
      參照。查本件原告追加之請求權基礎其請求之基礎事實與原訴之主要爭點均為
      任職於被告臺中縣大雅鄉公所之被告甲○○於執行職務時，因過失導致被害人
      陳耀煌致死之事實，其請求利益之主張在社會生活上可認為同一，而其原請求
      之訴訟及證據資料於審理繼續進行在相當程度範圍內具有同一性及一體性，核
      與前揭規定並無不合，應予准許。
  四、末以附帶民事訴訟其建制之立法目的即在於，因犯罪而受有損害之人，在刑事
      訴訟程序中，得附帶提起民事訴訟請求損害賠償，以求便利、迅速，一次解決
      當事人間之民刑紛爭，一方面訴訟關係人無庸雙重應訴，另方面也可避免法院
      重複審判及裁判之矛盾。故刑事訴訟法第四百八十七條所謂「依民法負賠償責
      任之人」，不應侷限於民法法典，因民事特別法諸如國家賠償法、土地登記規
      則、公司法等規定應負損害賠償責任之人，既植基於民法之基本規定，亦應包
      括在附帶民事訴訟可得請求之範圍內，方符合該條之立法意旨，而達到一次解
      決當事人間之民刑糾紛之立法目的，併此敘明。
乙、實體方面：
  一、原告起訴主張：被告甲○○係被告臺中縣大雅鄉公所清潔隊隊員兼垃圾車司機
      ，於八十九年九月十九日上午九時三十分左右，駕駛被告臺中縣大雅鄉公所所
      有之垃圾車，沿台中縣大雅鄉○○路，由沙鹿往大雅方向行駛，執行其收取垃
      圾之職務時，途經中清路四段空軍基地大門前，本應注意兩車併行之間隔，並
      隨時採取必要之安全措施，以策安全，且又無不能注意之情事，竟於遇紅燈暫
      停時未注意右側車輛動態，於起動後超越時未保持安全間隔，致垃圾車右側車
      身擦撞同向由被害人即原告二人之子陳耀煌所駕駛之重機車之左側後視鏡，使
      陳耀煌人車倒地，而受有頭部外傷、顱內出血之傷害，送醫後延至同年月二十
      三日下午五時三十分許，不治死亡，以致原告丙○○受有支出殯葬費三十萬一
      千五百六十六元、醫療費用一萬六千零一十九元、喪失法定扶養費用三十九萬
      一千四百零二元及精神上損害二百萬元等，共計為二百七十萬八千九百八十七
      元之損害；致原告陳蔡月里受有喪失法定扶養費用九十萬二千六百二十元及精
      神上損害二百萬元，共計為二百九十萬二千六百二十元之損害，爰依國家賠償
      法第二條第二項請求被告臺中縣大雅鄉公所負損害賠償責任，另依民法第一百
      八十四條第一項前段及第一百八十八條第一項前段請求被告負侵權行為連帶損
      害賠償責任。被告臺中縣大雅鄉公所係以(一)原告應依國家賠償法之規定請求國
      家賠償，其依民法第一百八十八條第一項請求被告臺中縣大雅鄉公所負連帶損
      害賠償責任並無理由；(二)惟被告不同意原告就國家賠償法部分為訴之追加，本
      件訴之追加不合法；(三)原告請求之金額關於殯葬費部分只能請求二十六萬四千
      元、法定扶養費之損害原告丙○○只能請求九萬七千八百五十元、原告陳蔡月
      里部分只能請求二十二萬五千六百五十五元、精神慰撫金二百萬元慰撫金，實
      屬過高；以及(四)本件被害人陳耀煌與有過失，被告應依過失相抵減輕賠償責任
      等語，資為抗辯。被告甲○○雖不爭執刑事判決中認定被告甲○○業務過失致
      被害人陳耀煌致死之事實，惟以伊為任職於被告臺中縣大雅鄉公所之公務員，
      希望原告能依國家賠償法為本件之請求等語，以資抗辯。
  二、本件應適用國家賠償法第二條第二項：
      按公務員於執行職務行使公權力時，因故意或過失不法侵害人民自由或權利者
      ，國家應負損害賠償責任，國家賠償法第二條第二項定有明文。又按國家損害
      賠償，除依本法規定外，適用民法規定；國家損害賠償，本法及民法以外其他
      法律有特別規定者，適用其他法律，分別為同法第五條及第六條所明文規定，
      故國家賠償法既為憲法第二十四條規定公務員違法侵害人民之自由或權利時，
      被害人得請求國家賠償所依據之法律，公務員於執行職務行使公權力時，因故
      意或過失不法侵害人民自由或權利者，依該法之規定國家即負有損害賠償責任
      ，而優先於民法相關規定之適用，且國家應負之賠償責任，並不因對公務員之
      選任及監督無過失而免除。次按公務員因故意違背對於第三人應執行之職務，
      致第三人之權利受損害者，負賠償責任，其因過失者，以被害人不能依他項方
      法受賠償時為限，負其責任，固為民法第一百八十六條第一項所明定。本條所
      定公務員執行之職務，既為公法上之行為，其任用機關自無民法第一百八十八
      條第一項或第二十八條規定之適用，最高法院著有六十七年度台上字第一一九
      六號判例要旨可供參酌。故依本件原告主張被告甲○○為被告大雅鄉公所之清
      潔隊隊員及垃圾車司機，於執行收取垃圾職務時，因過失發生本件車禍等情以
      觀，本件應依國家賠償法第二條第二項向被告臺中縣大雅鄉公所請求損害賠償
      ，而不得依民法第一百八十四條第一項前段暨第一百八十八條第一項前段請求
      被告負連帶損害賠償責任甚明。
  三、本件首應審酌者應為被告臺中縣大雅鄉公所是否應依國家賠償法第二條第二項
      負損害賠償責任：
    (一)按依本法請求損害賠償時，應先以書面向賠償義務機關請求之。賠償義務機關
      對於前項請求，應即與請求權人協議；賠償義務機關拒絕賠償，或自開始協議
      之日起逾六十日協議不成立時，請求權人得提起損害賠償之訴，國家賠償法第
      十條及第十一條第一項前段定有明文。查本件原告於九十年五月四日已向被告
      臺中縣大雅鄉公所以九十年度法賠字第一號請求賠償，經雙方協議未能成立，
      此有被告臺中縣大雅鄉公所提出之協議不成立證明書附卷可證，故本件原告追
      加國家賠償法為其請求權基礎已符合書面請求協議先行之要件，合先敘明。
    (二)次按國家賠償法第二條第二項之構成要件為：(1)須行為人為公務員；(2)須為執
      行職務之行為；(3)須為行使公權力之行為；(4)須公權力之行使係屬不法；(5)須
      具有故意或過失之行為；(6)須使人民之自由或權利受到損害；及(7)須損害之發
      生與加害行為間有相當因果關係。經查：
      1.按本法所稱公務員者，謂依法令從事於公務之人員，國家賠償法第二條第一
        項定有明文，故只要是依法令而從事於公法職務之人均屬之。查被告甲○○
        為被告臺中縣大雅鄉公所之清潔隊隊員兼垃圾車司機，為被告所不否認，被
        告甲○○應屬國家賠償法第二條所稱依法令從事公務之人員，即最廣義之公
        務員。
      2.本件車禍事故係於被告甲○○駕駛垃圾車執行其收取垃圾之職務時所發生，
        為兩造所不爭執，且依其駕駛垃圾車行為之行為目的與其職務作用間之內部
        上有密切關連，應屬執行職務之行為。
      3.再按行政行為依公權力主體之法律地位及與人民發生之權利義務關係之不同
        ，可大體區分為「公權力行政（或稱公法行政）」與「國庫行政（或稱私法
        行政）」，而前者依其行使公權力之依據、效力及行為種類之不同，又可區
        分為「官方高權行政」及「單純高權行政」，而均屬本法所稱之公權力行為
        。而所謂「單純高權行政」係指非屬官方行政即單方的、有拘束力的、規律
        的強制之一切公法行為而言，此如行政契約、營造物之設置及管理、社會福
        利行政、社會保險、勞動行政、建築區與技術之規制、道路指標或公園綠地
        之設置、興建垃圾焚化爐等等均屬之，其中自然包括關於日常實行活動的事
        實行為，例如清掃建築物、收取垃圾等事務性工作。查被告臺中縣大雅鄉公
        所依其權責，負責鄉內垃圾清運之工作，乃國家應行完成之公共任務，故其
        行為係屬具有公法性質之給付行政行為，亦即前述單純高權行政行為之一種
        ，應認係公權力之行使無疑。
      4.末查，被告甲○○於八十九年九月十九日上午九時三十分左右，駕駛被告臺
        中縣大雅鄉公所所有垃圾車，沿台中縣大雅鄉○○路，由沙鹿往大雅方向行
        駛，途經中清路四段空軍基地大門前，本應注意汽車行駛時，駕駛人應注意
        兩車併行之間隔，並隨時採取必要之安全措施，以策安全，且無不能注意之
        情事，竟於遇紅燈暫停時未注意右側車輛動態，於起動後超越時未保持安全
        間隔，致垃圾車右側車身擦撞同向由被害人陳耀煌所駕駛之重機車之左側後
        視鏡，使陳耀煌人車倒地而受有頭部外傷、顱內出血之傷害，送醫後延至同
        年月二十三日下午五時三十分許，不治死亡等情，業據被告甲○○於本院刑
        事庭審理時供承不諱，並於本院審理時自認在卷，核與原告丙○○於警訊及
        刑事偵審中指述之情節相符，並有台中縣警察局道路交通事故調查報告表乙
        份、現場照片十八幀、光田綜合醫院法醫參考病歷摘要一紙附於前述刑事案
        卷卷可稽。又被害人陳耀煌確係因本件車禍受傷死亡，亦經臺灣台中地方法
        院檢察署檢察官督同檢驗員相驗屬實，製有勘驗筆錄、相驗屍體證明書及驗
        斷書附於前述刑事案卷足憑。又查被告所駕駛之垃圾車與死者之機車發生擦
        撞，機車倒地並刮地之地點離新鋪柏油路面邊緣約二公尺，落土位置離柏油
        路面邊緣約二點五公尺，有道路交通事故調查報告表及現場照片十八幀可稽
        ，是肇事當時垃圾車行駛之路線顯然已有逼近右側機車行駛之路線，被告未
        與被害人陳耀煌之機車保持適當之安全間隔甚明。按汽車行駛時，駕駛人應
        注意兩車併行之間隔，並隨時採取必要之安全措施，道路交通安全規則第九
        十四條第三項定有明文。經查本件被告甲○○於前開時地駕車，本應注意遵
        守上開規定，而肇事路段為交岔路口，依當時天氣晴，日間自然光，路面乾
        燥、無缺陷及無障礙物，視距應屬良好，有上開道路交通事故調查報告表附
        卷可查，又無不能注意之情形，詎其能注意，在行駛時應注意其車輛右轉路
        線上有無機車靠近，以免發生意外，被告未注意及此，以致肇事，並使被害
        人傷重不治死亡，足見被告自有過失。況本件車禍經本院刑事庭送請台灣省
        車輛行車事故覆議鑑定委員會鑑定結果，亦同此認定，有該鑑定委員會函文
        附於前述刑事案卷可按，益證被告確有過失，且其過失行為與被害人死亡間
        具有相當因果關係。
    (三)綜上所述，被告臺中縣大雅鄉公所即應依國家賠償法第二條第二項負損害賠償
      責任。
  四、按國家損害賠償，除依本法規定外，適用民法規定，國家賠償法第五條定有明
      文。次按不法侵害他人致死者，對於支出醫療費用及殯葬費之人，亦應負損害
      賠償責任；被害人對於第三人負有法定扶養義務者，加害人對於該第三人亦應
      負損害償責任；不法侵害他人致死者，被害人之父、母，雖非財產上之損害，
      亦得請求賠償相當之金額，民法第一百九十二條第一項、第一百九十二條第二
      項及第一百九十四條分別定有明文。故本件次應審酌者乃為原告請求之各項金
      額應否准許：
    (一)殯葬費部分：
      原告丙○○主張其支出之喪葬費用合計為三十萬一千五百六十六元，並提出收
      據影本十紙為證，惟經本院核對結果，其中毛巾、方巾、禮盒合計三萬元，長
      壽煙四千八百元、礦泉水七百二十元，啤酒一千九百二十元，米酒一百二十六
      元等部分，均非必要費用，應予扣除，從而本件原告請求之殯葬費中，在二十
      六萬四千元（計算公式為：301,566－30,000－4,000－000－0,920－126＝
      264,000）之範圍內為有理由，逾此範圍之請求則不應准許。
    (二)醫療費用之部分：
      原告丙○○主張為被害人陳耀煌支出之醫療費用共計為一萬六千零一十九元，
      為被告所不爭執，並提出收據影本六紙為證，經核均屬必要之醫療費用，從而
      本件原告請求之醫療費用一萬六千零一十九元為有理由。
    (三)法定扶養義務之部分：
      1.按直系血親相互間、夫妻相互間均互負扶養義務；負扶養義務者有數人，而
        其親等同一時，應各依其經濟能力，分擔義務；分別為民法第一千一百十四
        條第一款、第一千一百十五條第三項、第一千一百十六條之一所明定，另依
        同法第一千一百十七條規定，受扶養權利者為直系血親尊親屬時，並不以無
        謀生能力為要件，惟仍受「不能維持生活」之限制（最高法院六十二年十月
        十六日六十二年度第二次民庭庭推總會決議意旨可供參照）。本件被害人陳
        耀煌（五十一年三月八日生）係原告丙○○（二十年十二月十五日生）、陳
        蔡月里（二十六年四月二十九日生）之子，有法務部戶役政連結作業系統查
        詢表一紙及原告所提身份證影本二紙為證，除被害人之外，原告尚有已成年
        之子女四人（三女一男），應有扶養原告之能力，又被害人陳耀煌死亡前正
        值少壯，應認有扶養原告之能力，而原告於陳耀煌死亡時（八十九年九月二
        十三日），均已年逾六十歲，而渠等現無工作亦無謀生能力等情，均為兩造
        所不爭執。
      2.惟查原告丙○○雖現無工作亦無謀生能力，惟其尚擁有二十二筆田賦及土地
        ，其總價值逾千萬元等情，有財政部臺灣省中區國稅局沙鹿稽徵所九十一年
        三月十三日中區國稅沙鹿資字第０九一０００四二七三號函之歸戶財產查詢
        清單一份附卷可憑，經核尚與不能以自己財產維持生活之情有間，是依民法
        第一千一百十七條第一項之規定，自尚無受扶養之權利。從而，原告丙○○
        請求被告賠償其所受扶養費之損害三十九萬一千四百零二元，於法即難謂有
        據，不應准許。
      3.至原告陳蔡月里現無工作亦無謀生能力，名下亦無任何資產，其八十九年度
        僅有利息收入一千餘元等情，業有前述財政部臺灣省中區國稅局沙鹿稽徵處
        函文之歸戶財產查詢清單及綜合所得稅各類所得資料清單各乙份在卷可考。
        被告對原告陳蔡月里不能維持生活一節並無爭執，是被害人陳耀煌對原告陳
        蔡月里自負有法定扶養義務，從而，原告陳蔡月里請求被告賠償其所受扶養
        費之損害，即屬有據，故本院認原告陳蔡月里之扶養義務應由其配偶即原告
        丙○○及其子女平均分擔，職是，被害人陳耀煌對原告陳蔡月里應負擔六分
        之一之法定扶養義務。被害人陳耀煌於八十九年九月二十三日死亡時，原告
        陳蔡月里為六十三歲，依本院職務上已知之八十六年度臺灣地區平均餘命表
        ，其餘命尚有十八點七七歲，原告請求按十七年計算其受扶養期間，自無不
        可。而按原告主張之八十八年度所得稅受扶養親屬寬減額七萬二千元計算，
        依霍夫曼計算法扣除中間利息（第一年不扣除利息之年別5%複式霍夫曼計算
        法），原告陳蔡月里一次可請求受被害人扶養之扶養費為一十五萬零四百三
        十七元（計算公式為：〔72,000×12.0000000〈此為應受扶養十七年之霍夫
        曼係數〉〕÷6〈受扶養人數〉＝150,437，小數點以下四捨五入），準此，
        原告陳蔡月里主張扶養費用在一十五萬零四百三十七元之範圍內為有理由，
        逾此範圍之請求則為無理由，不應准許。
    (四)非財產上損失之部分：
      原告分別為被害人陳耀煌之父母，遽喪至親，家庭團圓天倫之樂永難回復，精
      神上之痛苦，自屬顯然，惟其人格權所受侵害及精神痛苦之程度，既無任何客
      觀標準可資為據，即應斟酌雙方身分資力與加害程度，及其他各種情形核定相
      當之數額（最高法院五十一年度台上字第二二三號判例要旨可供參照）。爰審
      酌原告二人目前俱無工作，均不識字，原告丙○○名下有二十二筆土地，原告
      二人晚年喪子，親人乖離，精神無依，倍感痛苦，自不言可諭等情，並審酌原
      告之年齡、身分、地位、經濟能力及被告臺中縣大雅鄉公所為公權力主體，其
      公務員即被告甲○○於駕駛垃圾車執行其收取垃圾之職務時未盡注意義務而肇
      事致被害人死亡等一切情狀，認原告請求之慰撫金均以一百萬元為適當，逾此
      部分之請求，即屬無據，不予准許。
    (五)綜上所述，原告丙○○、陳蔡月里之請求，分別於一百二十八萬零一十九元、
      一百一十五萬零四百三十七元之範圍內，為有理由，應予准許。
  五、被告臺中縣大雅鄉公所固另以本件刑事卷內台灣台中地方法院檢察署相驗屍體
      證明書之記載，被害人陳耀煌係因為頭部外傷，顱內出血而造成死亡之結果，
      又據道路交通事故調查報告表之記載，現場並未發現遺留安全帽，顯然事故發
      生當時，被害人陳耀煌騎乘機車並未依法配戴安全帽，其就死亡之結果亦屬與
      有過失，故本件應依過失相抵減輕被告之賠償責任等語，資為抗辯，而為原告
      所否認。經查，雖前述道路交通事故調查報告表上關於現場記錄並無有無遺留
      安全帽之記載，然尚不得據此率斷被害人於事故發生當時確無依法配戴安全帽
      ，且本件刑事案卷卷附之台灣省台中縣車輛行車事故鑑定委員會鑑定意見書內
      ，亦無認定被害人陳耀煌騎乘機車未依法配戴安全帽等情因而認定被害人陳耀
      煌並無肇事因素，被告就此未能另行舉證以實其說，其上開所辯，尚難採信，
      其抗辯本件應有過失相抵之適用，於法未合。
  六、末查原告係依民法第一百八十四條第一項前段規定之侵權行為法律關係，請求
      被告甲○○負損害賠償責任，按公務員因故意違背對於第三人應執行之職務，
      致第三人受損害者，負賠償責任。其因過失者，以被害人不能依他項方法受賠
      償時為限，負其責任，民法第一百八十六條第一項定有明文，上開規定係民法
      第一百八十四條之特別規定，被告甲○○既為公務員，原告依侵權行為之法律
      關係對其為請求，應優先適用同法第一百八十六條之規定。次按公務員於執行
      職務行使公權力時，因故意或過失不法侵害人民自由或權利者，國家應負損害
      賠償責任，國家賠償法第二條第二項定有明文。又公務員於執行職務行使公權
      力時，因故意不法侵害人民自由或權利時，有請求權人依民法第一百八十六條
      規定，向該公務員提起損害賠償之同時或先後，復依本法之規定，向賠償義務
      機關請求協議或提起損害賠償之訴者，法院在賠償義務機關協議程序終結或損
      害賠償訴訟裁判確定前，應以裁定停止對公務員損害賠償訴訟程序之進行；公
      務員於執行職務行使公權力時，因過失不法侵害人民自由或權利者，有請求權
      人僅得依本法之規定，向賠償義務機關請求損害賠償，不得依民法第一百八十
      六條第一項規定，向該有過失之公務員請求損害賠償。如原告逕向該有過失之
      公務員提起損害賠償之訴，得依民事訴訟法第二百四十九條第二項規定，認其
      訴顯無理由，逕以判決駁回之，法院辦理國家賠償事件應行注意事項第八、第
      九點分別定有明文。從而，公務員因執行職務「故意」損害第三人時，該第三
      人或其家屬固得同時或先後向賠償義務機關或該公務員請求賠償；惟如該公務
      員係執行職務因「過失」損害第三人時，該第三人或其家屬僅得依國家賠償法
      第二條第二項之規定，依法請求國家賠償，而不得再依公務員侵權行為之規定
      請求該公務員負損害賠償責任。綜前所述，原告二人既主張被告甲○○係因業
      務過失致被害人陳耀煌於死，且業經本院審認屬實已如前述，原告就被告甲○
      ○此一過失行為，已得依國家賠償法第二條第二項之規定，請求國家賠償，原
      告二人既非不能依他項方法受償，自不得請求被告甲○○負損害賠償責任，故
      原告依侵權行為之法律關係請求被告甲○○賠償，為無理由。
  七、從而，原告依國家賠償法之損害賠償法律關係，請求被告臺中縣大雅鄉公所應
      給付原告丙○○一百二十八萬零一十九元，及給付原告陳蔡月里一百一十五萬
      零四百三十七元，暨均自附帶民事起訴狀繕本送達被告臺中縣大雅鄉公所之翌
      日即九十年一月六日起至清償日止，按年息百分之五計算之遲延利息，即屬正
      當，應予准許；逾此部分所為請求，為無理由，應予駁回。
  八、兩造分別陳明願供擔保請准宣告假執行及免為假執行，就原告勝訴部分，經核
      並無不合，爰分別酌定相當之擔保金額併准許之；至原告敗訴部分，其假執行
      之聲請已失所附麗，應予駁回。
  九、本件事證已臻明確，兩造其餘之攻擊防禦方法及舉證，核與判決結果無影響，
      爰不逐一論列，併此敘明。
  十、據上論結，本件原告之訴一部為有理由，一部為無理由，依民事訴訟法第七十
      九條但書、第三百九十條第二項、第三百九十二條，判決如主文。
中　　　華　　　民　　　國　　九十一　　年　　　六　　　月　　　七　　　日
                                臺灣臺中地方法院民事第三庭
~B審判長法　官　張瑞蘭
~B      法　官　王金洲
~B      法　官　廖慧如
右為正本係照原本作成
如對本判決上訴，須於判決送達後廿日內向本院提出上訴狀
中　　　華　　　民　　　國　　九十一　　年　　　六　　　月　　　七　　　日
~B法院書記官
